臺灣嘉義地方法院民事裁定　　　　　　 100年度事聲字第21號
聲明異議人
即 債務 人　南杰營造有限公司
法定代理人　吳淑蕙
相　對　人
即 債權 人　張倉豪即豪瑋工程行
上列當事人間聲請假扣押事件，聲明異議人對於民國100 年1月4
日本院99年度司裁全字第214 號所為准許假扣押之裁定提出異議
，本院裁定如下：
    主  文
原裁定關於准許相對人供擔保後得對於聲明異議人財產予以假扣
押部分及聲請程序費用之裁判均廢棄。
上開廢棄部分，相對人之聲請駁回。
聲請程序費用由相對人負擔。
    理  由
一、按當事人對於司法事務官處理事件所為之終局處分，得於處
    分送達後10日之不變期間內，以書狀向司法事務官提出異議
    。司法事務官認前項異議有理由時，應另為適當之處分；認
    異議為無理由者，應送請法院裁定之。法院認第1 項之異議
    為有理由時，應為適當之裁定；認異議為無理由者，應以裁
    定駁回之，民事訴訟法第240條之4第1項至第3項定有明文。
    查本件聲明異議人即債務人就本院司法事務官於民國100年1
    月4日以99年度司裁全字第214號裁定准許聲請假扣押之終局
    處分，聲明不服提起異議，本院自應依法就司法事務官所為
    之處分，審究聲明異議人之異議有無理由，合先敘明。
二、原裁定意旨略以：
    相對人即債權人於民國98年12月間承攬綁鋼筋工程，工程地
    點位於屏東縣鹽埔鄉，工程名稱「台27線41K+568 南華大橋
    改建工程」，每噸工資新台幣（下同）2,900 元計算（含稅
    ），上開工程已完成3,885.54噸，聲明異議人即債務人尚欠
    綁鋼筋工資款項2,143,971 元，迄今不願付款，經相對人屢
    次催討未果，恐日後有不能強制執行或甚難執行之虞等情，
    業據相對人提出郵局存證信函、收件回執、估驗扣款單及統
    一發票為證，足認已有相當之釋明，而裁定准許相對人供擔
    保後得對於聲明異議人之財產為假扣押。
三、聲明異議意旨略以：
  (一)依相對人即債權人所提出之綁鋼筋工程合約書（下稱合約書
    ）觀之，合約書當事人為相對人與第三人漢嘉土木包工業，
    並非聲明異議人即債務人，聲明異議人固曾代漢嘉土木包工
    業支付相對人數期工程款，然聲明異議人並未因此承擔漢嘉
    土木包工業之債務或受讓其合約，是要難因曾代付款而認聲
    明異議人對相對人有任何債務發生。又相對人一方面主張與
    漢嘉土木包工業簽署合約書，另一方面又依合約書主張對聲
    明異議人有合約工程債權之矛盾說詞，並未提出釋明，明顯
    違反民事訴訟法第526 條「請求及假扣押之原因，應釋明之
    」規定，其聲請假扣押不合法，應予駁回。
  (二)再者，原裁定准許相對人假扣押之聲請，無非係以相對人已
    提出郵局存證信函、收件回執、估驗扣款單、統一發票等證
    據，上開釋明雖有所不足，但相對人陳明願供擔保，認為足
    以補其釋明之欠缺而准許，惟上開證物至多僅在釋明其關於
    假扣押之「請求」原因，而與所謂「假扣押原因」無關，且
    存證信函所述乃虛捏事實並非釋明，相對人既未先有所釋明
    ，自不發生所謂「釋明不足」之情形，因此縱相對人陳明願
    供擔保，亦不得准許假扣押。
  (三)其次，相對人主張之假扣押請求並不成立，蓋系爭工程尚未
    全部完工，故尚未辦理驗收，總工程款是否為相對人所主張
    之11,268,066元，仍尚待估驗始能確認，何況相對人所提之
    合約書並無數量之記載，根本無法釋明相對人所完成之工程
    數量，至於相對人所提之發票及估驗請款單，均為相對人單
    方製作之文書，自難認為相對人就其所主張之假扣押請求已
    盡釋明。退步言之，縱認系爭總工程款為相對人所主張之11
    ,268,066元，為依合約書所載，應先扣除工程款之10 %為保
    留款，待工程驗收後始能結清發放，而聲明異議人已給付相
    對人8,901,691 元之工程款、加計聲明異議人為相對人所代
    墊之2,316,821 元，實已超過相對人所主張之款項，故相對
    人對聲明異議人已無任何債權存在。
  (四)綜上，原審疏未詳查聲明異議人並非本件工程合約之債務人
    逕准許本件假扣押之聲請，已有違誤，另未審酌相對人根本
    未提出任何能及時調查之證據以釋明假扣押原因之情形，即
    遽准相對人供擔保後假扣押，顯係與法不合而屬違背法令，
    自有不當，爰請准廢棄原裁定等語。
四、本院得心證之理由：
  (一)按請求及假扣押之原因，應釋明之；前項釋明如有不足，而
    債權人陳明願供擔保或法院認為適當者，法院得定相當之擔
    保，命供擔保後為假扣押，民事訴訟法第526 條第1 項、第
    2 項定有明文。所謂假扣押之原因，依同法第523 條第1 項
    規定，係指日後有不能強制執行或甚難執行之虞，或應在外
    國為強制執行之情形，如債務人浪費財產，增加負擔，或就
    其財產為不利益之處分，將成為無資力之狀態，或將移住遠
    地、逃匿無蹤、隱匿財產等是。債權人就假扣押之原因，依
    法有釋明之義務，亦即須提出可使法院信其主張為真實之證
    據，必待釋明有所不足，而債權人陳明願供擔保或法院認為
    適當者，法院始得定相當之擔保，命供擔保後為假扣押，若
    債權人未釋明假扣押之原因，即不符假扣押之要件（最高法
    院97年度台抗字第649 號裁定意旨參照）。
  (二)本件依相對人即債權人提出之郵局存證信函、收件回執、估
    驗扣款單、統一發票等證據，充其量僅能釋明對聲明異議人
    即債務人可能有請求權存在，但並非假扣押原因之釋明；至
    於相對人主張聲明異議人已逾3 個月以上不付款，債權有日
    後不能實現之虞等情，雖據其提出存證信函及收件回執各 1
    份為憑，惟依卷內資料顯示，聲明異議人於收受上開存證信
    函後，亦於99年12月29日回函表示：「一、本案工程尚未完
    全結束。二、所施作完成總數量未經確認。…貴行稱業已結
    算，我方要求送回處理請款，但未送回」等語，顯見本件聲
    明異議人未付款之原因，是由於工程款結算發生爭議所致，
    並非惡意拖欠或逃避履行債務甚明。此外，相對人亦未進一
    步舉出證據釋明聲明異議人有何浪費財產、增加負擔，或逃
    匿無蹤、隱匿財產等具體情事，即屬未盡釋明之義務，而非
    釋明有所不足，其聲請於法不符，不應准許，惟原裁定未審
    酌及此，遽為裁定准許相對人提供擔保後得對於聲明異議人
    之財產予以假扣押，即有未洽，聲明異議人執此請求廢棄原
    裁定，為有理由，爰依法廢棄原裁定關於准許相對人供擔保
    後得對於聲明異議人財產予以假扣押之部分，並駁回相對人
    上開假扣押之聲請。
四、依民事訴訟法第240條之4第3項、第95條及第78條，裁定如
    主文。
中    華    民    國  100    年    3    月    10    日
                  民事庭法  官  周俞宏
以上為正本係照原本作成。
如對本裁定抗告應於送達後10日內向本院提出抗告狀。
中    華    民    國   100    年    3     月    10    日
                        書記官  劉怡欣